【裁判字號】    99,上訴,141
【裁判日期】    990310
【裁判案由】    違反槍砲彈藥刀械管制條例
【裁判全文】
臺灣高等法院刑事判決                 99年度上訴字第141號
上  訴  人
即  被  告  乙○○
選任辯護人  林楊鎰律師
上列上訴人因違反槍砲彈藥刀械管制條例案件，不服臺灣宜蘭地
方法院 98年度訴字第301號，中華民國98年10月21日第一審判決
（起訴案號：臺灣宜蘭地方法院檢察署98年度偵字第1937號、第
2176號），提起上訴，本院判決如下：
    主  文
原判決撤銷。
乙○○未經許可，持有手槍，處有期徒刑貳年陸月，併科罰金新
臺幣伍萬元，罰金如易服勞役，以新臺幣壹仟元折算壹日。扣案
之巴西TAURUS廠PT111型制式半自動手槍壹枝（槍枝管制編號000
0000000，含彈匣個）、制式子彈貳拾肆顆均沒收。
    事  實
一、乙○○明知可發射子彈具有殺傷力之手槍及子彈，均屬槍砲
    彈藥刀械管制條例所定之管制物品，非經中央主管機關之許
    可，均不得無故持有，竟基於持有手槍及子彈之犯意，於民
    國93、94年間某日，在宜蘭縣羅東鎮○○街83號「羅東博愛
    醫院」病房，明知綽號「帝董」之真實姓名年籍不詳成年男
    子所交付具有殺傷力之巴西TAURUS廠 PT111型制式半自動手
    槍1枝（槍枝管制編號0000000000，含彈匣3個），及具有殺
    傷力之制式子彈36顆，均屬槍砲彈藥刀械管制條例所管制之
    違禁物品，仍予收受，而未經許可持有，並藏放在宜蘭縣羅
    東鎮○○路70巷10號住處。警方依通訊保障及監察法對林錫
    明等人實施電話監聽，並進行蒐證，於報請臺灣宜蘭地方法
    院檢察署檢察官許可後，向原審法院聲請核發搜索票，嗣經
    原審法院准許核發後，於98年4月28日6時13分許，持原審法
    院核發之搜索票，至上開住處 2樓執行搜索，乙○○在有偵
    查犯罪職權之警員尚未搜得槍枝、子彈前，主動告知並帶同
    警方人員至上開住處 1樓房間之床舖下取出上開槍枝、子彈
    扣案，並報繳其持有之全部槍枝、子彈，對於尚未發覺之罪
    自首而接受裁判。
二、案經內政部警政署刑事警察局及宜蘭縣政府警察局移送臺灣
    宜蘭地方法院檢察署檢察官偵查起訴。
    理  由
一、訊據被告乙○○於警詢、檢察官偵訊及原審法院審理中均坦
    承於上開期間、地點，未經許可，持有上開具有殺傷力之手
    槍1枝、制式子彈36顆之犯罪事實（參見警刑偵三字第09811
    04181號卷第2頁、98年度偵字第1937號卷第74頁、第75頁、
    第101頁、原審卷第10頁、第36頁、第75頁至第 77頁），並
    有原審法院98年度聲搜字第111號搜索票1張、內政部警政署
    刑事警察局搜索扣押筆錄及扣押物品目錄表各 1份在卷可參
    （參見98年度偵字第1937號卷第44頁至第48頁）。又扣案之
    手槍 1枝、子彈36顆，經臺灣宜蘭地方法院檢察署檢察官囑
    託內政部警政署刑事警察局鑑定，結果：「送鑑手槍 1枝（
    槍枝管制編號0000000000），認係口徑 9mm制式半自動手槍
    ，為巴西 TAURUS廠PT111型，槍號遭磨滅，經以電解腐蝕法
    重現結果，無法重現，槍管內具 6條右旋來復線，擊發功能
    正常，可供擊發同口徑制式子彈使用，認具殺傷力。送鑑子
    彈36顆，認均係口徑 9mm制式子彈，採樣12顆試射，可擊發
    ，認均具殺傷力。」此有該局98年6月11日刑鑑字第0980062
    064號鑑驗書1份暨照片21張在卷可參（參見98年度偵字第19
    37號卷第114頁至第119頁），堪認被告上開自白與事實相符
    。從而，被告於上開期間、地點，未經許可，持有具有殺傷
    力之手槍1枝及制式子彈36顆之事實，事證明確。
二、核被告乙○○所為，係犯槍砲彈藥刀械管制條例第7條第4項
    未經許可持有手槍罪、同條例第12條第 4項未經許可持有子
    彈罪。被告以一持有行為，同時觸犯未經許可持有手槍、子
    彈罪，為想像競合犯，應依刑法第55條前段規定，從一重之
    槍砲彈藥刀械管制條例第7條第4項之未經許可持有手槍罪處
    斷。
三、按對未發覺之罪自首而受裁判者，得減輕其刑，但有特別規
    定者，依其規定，刑法第62條定有明文；而犯槍砲彈藥刀械
    管制條例之罪自首，並報繳其持有之全部槍砲、彈藥、刀械
    者，減輕或免除其刑，其已移轉持有而據實供述全部槍砲、
    彈藥、刀械之來源或去向，因而查獲者，亦同，此為槍砲彈
    藥刀械管制條例第18條第 1項所明定，因槍砲彈藥刀械管制
    條例為刑法之特別法，則槍砲彈藥刀械管制條例第18條第 1
    項前段之規定，即為刑法第62條但書所示之特別規定，應優
    先適用。次按刑法第62條之所謂發覺，係指有偵查犯罪職權
    之公務員已知悉犯罪事實與犯罪之人而言，而所謂知悉，固
    不以確知其為犯罪之人為必要，但必其犯罪事實，確實存在
    ，且為該管公務員所確知，始屬相當。如犯罪事實並不存在
    而懷疑其已發生，或雖已發生，而為該管公務員所不知，僅
    係推測其已發生而與事實巧合，均與已發覺之情形有別（最
    高法院75年度臺上字第1634號判例意旨參照）。本件被告上
    訴意旨略以：遍查被告與訴外人林錫明之行動電話通話之監
    聽譯文、被害人之訪談紀錄及現場進行勘查等蒐證之情形觀
    之，顯然無法知悉被告是否涉有持有手槍、子彈之罪嫌，被
    告應符合自首要件，原判決認定事實、適用法律均有所違誤
    等語，經查：(一)就監聽譯文內容而言，觀諸監聽譯文內容所
    示，該監聽譯文並無被告是否持有手槍、子彈事實之通話內
    容（參見刑事警察局偵三隊 98年4月22日偵查報告─林錫明
    0000000000號電話通話紀錄第41頁、本院卷第19頁至第21頁
    ），且據證人即內政部警政署刑事警察局偵三隊第三組承辦
    警員甲○○於本院審理時證稱：「（請求提示監聽譯文）（
    是否根據乙○○與林錫明之通話認為被告持有槍彈？）不是
    ，監聽譯文沒有明顯證據認為被告涉及持有槍彈，監聽只是
    警方蒐證動作的一小部分，客觀上來說，犯嫌不可能在電話
    裡面講到敏感的話」、「通訊監察部分獲得情資非常有限」
    等語（參見本院卷第57頁），足見依該監聽譯文內容尚無明
    顯證據得認被告涉及持有手槍、子彈之罪嫌，是原判決逕認
    警方實施電話監聽後，已有確切證據而生合理懷疑被告非法
    持有手槍、子彈，尚有未洽。(二)就被害人訪談紀錄而言，細
    繹97年12月13日被害人林淵源訪談紀錄內容所示，該被害人
    訪談紀錄並無被告是否持有手槍、子彈事實之訪談內容（參
    見本院卷第22頁至第34頁），復據證人甲○○於本院審理時
    證稱：「（你是否曾經做過被害人訪談紀錄？）有」、「（
    被害人的訪談有無說被告持有槍彈的事實？）沒有」等語（
    參見本院卷第57頁），顯見被害人於訪談紀錄並未指明被告
    是否持有手槍、子彈之事實，則該訪談紀錄與被告是否涉嫌
    持有手槍、子彈之事實無涉，是原判決逕認該訪談紀錄得作
    為合理懷疑被告持有手槍、子彈之確切證據，亦有未當。(三)
    就警方搜索前之蒐證情形及查獲扣案槍彈之過程而言，據證
    人甲○○於本院審理時證稱：「（在到被告家中搜索查扣前
    ，有無具體證據證明被告持有槍彈嫌疑？）這個案件有十幾
    位被搜索，包括主嫌在內都沒有具體證據認為持有槍彈，只
    是有相當程度的懷疑可能持有槍彈，所以聲請搜索票前往搜
    索」、「（就本件被告而言，你們相當程度的懷疑，有何依
    據？）乙○○與我們主要蒐證對象，在工作上主嫌重要事情
    都會交付乙○○，這部分是其他小弟沒有的，主嫌在酒店和
    其他人衝突時也會通知乙○○，我們認為乙○○是在主嫌身
    邊幫忙處理大小事情」、「（這和持有槍彈有何關聯？）這
    不方便說，主嫌林錫明在地方上持有槍彈除了被害人指證外
    ，主嫌林錫明在地方上持有槍彈，幾乎是所有治安人員都知
    道，林錫明過去在地方上也涉及很多件宜蘭地區的槍擊案件
    ，林錫明本身在宜蘭是排前幾名的砂石業者，他的小弟很多
    ，平常是他的工作夥伴，砂石業者有利益衝突時，或砂石車
    調度困難時，我們主要是因此懷疑被告持有槍彈」等語（參
    見本院卷第57頁、第57頁背面），且據證人即北投分局偵查
    隊小隊長范育源於原審法院審理時證稱：「（是否有參與98
    年4月28日上午到宜蘭縣羅東鎮○○路70巷10號被告乙○○
    住處實施搜索？）是，我有參與」、「（當天是何單位分配
    你們前往該處所執行搜索的任務？）是內政部警政署刑事警
    察局偵查第三隊第三組分配我們北投分局偵查隊執行的」、
    「（如何確定被告所持有的槍彈只有現在查扣的這些槍彈？
    ）本案偵辦過程我們不清楚，我們只提供人力支援，並去現
    場執行搜索，扣案的槍彈是否為刑事警察局偵三隊所要的槍
    彈我們並不清楚」、「（是否知道搜索票的聲請是依據何事
    證去聲請？）我不知道，我們只負責執行搜索該處所，對案
    情我們完全不知道」等語（參見原審卷第62頁、第63頁、第
    65頁至第67頁），由上述證詞可知，不僅承辦本案之警員無
    法提出得為合理懷疑被告涉有未經許可而持有手槍、子彈嫌
    疑之具體證據，且支援執行搜索之警員亦對案情毫無所悉，
    實難謂警方對被告非法持有系爭手槍、子彈之事實是否存在
    ，確屬知情。至於承辦警員認主嫌林錫明涉及多件槍擊案，
    且從事砂石業，小弟很多，工作上重要事情會交代被告處理
    等節，與被告是否持有手槍、子彈乙事，並無關聯，亦難認
    有確切之根據得為合理之可疑。從而，本件被告雖持有系爭
    手槍、子彈之事實，然僅係警員基於推測而已，揆諸前揭判
    例之意旨，自與「已發覺」之情形有別，是原判決逕認警方
    於執行搜索前依蒐集之證據已合理懷疑被告非法持有手槍、
    子彈，將之列為偵查對象，即屬已發覺其犯罪云云，自有違
    誤。綜上所述，本件承辦警員所舉被告與訴外人林錫明之行
    動電話通話之監聽譯文、被害人之訪談紀錄及現場勘查等蒐
    證資料，均非得為合理懷疑被告持有手槍、子彈嫌疑之確切
    根據，自難認「已發覺其犯罪」，而被告於警員搜索上開2
    樓住處時，主動帶同警方至其住處1樓床舖底下取出系爭手
    槍、子彈，並全部交予警員，此有警詢筆錄、審判筆錄及內
    政部警政署刑事警察局函可資佐證（參見98年度偵字第1937
    號卷第16頁背面、原審卷第64頁、第65頁、第69頁至第71頁
    、本院卷第48頁），從而，被告既在有偵查犯罪權之公務員
    發覺犯罪事實之前，向警員告知自己的犯行，並報繳其所持
    有之全部槍枝、子彈，且願意接受裁判，則被告所為，確已
    該當自首之要件，且與前開槍砲彈藥刀械管制條例第18條第
    1項前段規定「報繳其持有之全部槍砲、彈藥」之要件相符
    ，故應依槍砲彈藥刀械管制條例第18條第1項前段之規定減
    輕其刑。
四、原審法院以被告犯罪事證明確，予以論罪科刑，固非無見，
    惟被告係於職司犯罪偵查之公務員發覺之前，主動告以非法
    持有具殺傷力之手槍、子彈之犯行，並接受裁判，原審法院
    認不符合自首要件，尚有未洽，被告上訴主張自首本件犯罪
    ，為有理由。原判決既有上開可議之處而無可維持，自應由
    本院將原判決予以撤銷改判。爰審酌國內槍枝、子彈泛濫，
    常見不肖份子持以犯案，被告仍未經許可，持有上開手槍、
    子彈，危害社會治安，惟被告無犯罪前科，此有本院被告前
    案紀錄表 1份在卷可參，素行良好，於犯罪後坦承犯行，且
    在被發覺前，即自動指出槍枝、子彈，並報繳自首，尚見悔
    意，並考量被告育有子女 2名，分別年僅3歲、8個月，此有
    戶籍謄本 1份在卷可參（見原審卷第14頁、第15頁），亟需
    被告扶養、照顧等一切情狀，量處如主文所示之刑，併科罰
    金刑部分，並諭知易服勞役之折算標準。扣案之巴西TAURUS
    廠PT111型制式半自動手槍1枝（槍枝管制編號0000000000，
    含彈匣 3個）、制式子彈24顆，係屬違禁物，爰依刑法第38
    條第1項第1款規定宣告沒收。又扣案之制式子彈12顆，業經
    鑑定機關試射擊發，已不具子彈之完整性，均非屬違禁物，
    爰不予宣告沒收。
據上論斷，應依刑事訴訟法第369條第1項前段、第364條、第299
條第1項前段，槍砲彈藥刀械管制條例第7條第4項、第12條第4項
、第18條第1項前段，刑法第11條前段、第55條前段、第42條第3
項、第38條第1項第1款，判決如主文。
本案經檢察官劉文水到庭執行職務。
中    華    民    國     99    年    3    月    10    日
                  刑事第七庭審判長法  官  宋明蒼
                                  法  官  楊智勝
                                  法  官  游紅桃
以上正本證明與原本無異。
如不服本判決，應於收受送達後10日內向本院提出上訴書狀，其
未敘述上訴之理由者並得於提起上訴後10日內向本院補提理由書
（均須按他造當事人之人數附繕本）「切勿逕送上級法院」。
                                  書記官  駱麗君
中    華    民    國    99    年    3     月    10    日
附錄：本案論罪科刑法條全文
槍砲彈藥刀械管制條例第7條第4項：
未經許可，持有、寄藏或意圖販賣而陳列第1項所列槍砲、彈藥
者，處5年以上有期徒刑，併科新臺幣1千萬元以下罰金。
槍砲彈藥刀械管制條例第12條第4項：
未經許可，持有、寄藏或意圖販賣而陳列子彈者，處5年以下有
期徒刑，併科新臺幣3百萬元以下罰金。

司法院資訊處製作；財團法人民間司法改革基金會備份。
